# Les fonctions {#fonctions}

\minitoc

## Qu'est-ce qu'une fonction

Avec ce chapitre nous allons avoir un premier aperçu de la puissance de R grâce aux fonctions. Une fonction est un ensemble de lignes de code permettant d'exécuter une tâche particulière. Nous avons vu de nombreuses fonctions lors des précédents chapitres, la plus simple étant la fonction `+` permettant d'ajouter deux nombres entre eux, ou d'autres plus complexes comme `c()` ou `data.frame()` permettant de créer un `vector` ou un `data.frame`. Dans tous les cas une fonction se reconnait grâce aux parenthèses qui la suive dans laquelle nous allons renseigner des **arguments**. Les arguments correspondent aux informations que nous souhaitons transmettre à notre fonction pour qu'elle exécute la tâche que nous souhaitons réaliser. 

Pour les fonctions les plus simples comme `+`, les parenthèses ont été supprimées pour que le code soit plus facile à lire, mais il s'agit bien d'une fonction qui peut s'utiliser avec des parenthèses si nous utilisons le signe `+` entre guillemets. Les arguments sont les nombres que nous souhaitons ajouter.

```{r 015-fonctions-1}
5 + 2
'+'(5, 2)
```

Dans ce chapitre nous allons nous focaliser sur les fonctions les plus courantes de façon à ce que ce chapitre soit consultable comme un dictionnaire. Il ne s'agit donc pas de tout apprendre par cœur mais bien de savoir que ces fonctions existent et de pouvoir consulter ce chapitre plus tard comme référence. Avec le temps et la pratique nous finirons par les connaître par cœur ! Il y a plus de 1000 fonctions à ce jour dans la version de base de R, et plus de 10000 packages complémentaires pouvant être installés, chacun contenant plusieurs dizaines de fonctions. Avant de nous lancer dans l'écriture d'une nouvelle fonction, il faudra toujours vérifier qu'elle n'existe pas déjà. Une bonne pratique pour un code durable est de privilégier les fonctions fournies de base avec R. R vient en effet avec une série de packages (Table \@ref(tab:tabPkg)). La liste à jour des packages fournis systématiquement avec R peut être consultée sur le site web de R dans la partie FAQ (https://cran.r-project.org/doc/FAQ/R-FAQ.html#Add_002don-packages-in-R). 

```{r tabPkg_prec, echo=FALSE}
library(kableExtra)
```

```{r tabPkg, echo=FALSE, linewidth=65}
tabPkgDf <- data.frame(
  package = c("base", "compiler", "datasets", "grDevices", "graphics", "grid", "methods", "parallel", "splines", "stats", "stats4", "tcltk", "tools", "utils"), 
  description = c("Base R functions (and datasets before R 2.0.0).", "R byte code compiler (added in R 2.13.0).", "Base R datasets (added in R 2.0.0).", "Graphics devices for base and grid graphics (added in R 2.0.0).", "R functions for base graphics.", "A rewrite of the graphics layout capabilities, plus some support for interaction.", "Formally defined methods and classes for R objects, plus other programming tools, as described in the Green Book.", "Support for parallel computation, including by forking and by sockets, and random-number generation (added in R 2.14.0).", "Regression spline functions and classes.", "R statistical functions.", "Statistical functions using S4 classes.", "Interface and language bindings to Tcl/Tk GUI elements.", "Tools for package development and administration.", "R utility functions.")
)
knitr::kable(tabPkgDf, longtable = TRUE, caption = "R et ses packages de base.\\label{tab:tabPkg}") %>%
  kable_styling(latex_options = c("repeat_header")) %>% column_spec(2, width = "25em")
```

## Les fonctions les plus courantes {#l015mainfun}

Pour travailler avec les fonctions nous allons utiliser le jeu de données `iris` qui est inclus avec la version de base de R et qui correspond à la longueur et à la largeur des sépales et des pétales de différentes espèces d'iris. Le jeu de données est sous la forme d'un `data.frame` de 5 colonnes et de 150 lignes. Pour plus d'information sur le jeu de données `iris` nous pouvons consulter la documentation de R avec la fonction `help(iris)` (ou `?iris`). L'accès à la documentation est l'objet de la section ci-dessous.

### L'accès à la documentation

#### `help()` {#l015help}

La fonction indispensable de R est celle permettant d'accéder à la documentation. Toutes les fonctions et tous les jeux de données de R possèdent une documentation. Nous pouvons accéder à la documentation avec la fonction `help()` ou en utilisant le raccourci `?`. 

```{r 015-fonctions-2, eval = FALSE}
help(matrix) # équivalent à ?matrix
```

La documentation est toujours structurée de la même manière. Tout d'abord nous avons le nom de la fonction recherchée (`matrix`), suivie entre accolades par le nom du package R dont la fonction dépend. Nous verrons comment installer des packages additionnels plus tard. Pour l'instant nous disposons de ceux fournis avec la version de base de R. Ici nous pouvons voir que la fonction `matrix()` dépend du package `base` (Table \@ref(tab:tabPkg)).

Ensuite nous pouvons voir le libellé de la fonction (`Matrices`), suivi des paragraphes `Description`, `Usage`, et `Arguments`. Parfois vient s'ajouter les paragraphes `Details`, `Note`, `References`, et `See also`. Le dernier paragraphe est `Examples`. La dernière ligne de la documentation permet de revenir à l'index du package dont dépend la fonction consultée. 

Nous pouvons voir que le paragraphe `Description` indique ce que fait la fonction. Dans le cas de `help(matrix)`, il y a trois fonctions qui sont présentées : `matrix()`, `as.matrix()`, et `is.matrix()`.

```{r 015-fonctions-3}
# Description
# matrix creates a matrix from the given set of values.
# as.matrix attempts to turn its argument into a matrix.
# is.matrix tests if its argument is a (strict) matrix.
```

Le paragraphe `Usage` explique comment utiliser la fonction et quels sont les valeurs par défaut éventuelles pour chacun des paramètres.

```{r 015-fonctions-4}
# Usage
# matrix(data = NA, nrow = 1, ncol = 1, byrow = FALSE,
#        dimnames = NULL)
```

La fonction `matrix()` peut prendre 5 arguments : `data`, `nrow`, `ncol`, `byrow`, et `dimnames`. Nous pouvons voir que par défaut une `matrix` sera composée d'une seule ligne et d'une seule colonne, et que les informations seront renseignées par colonne.

Le paragraphe `Arguments` détaille les valeurs et le type de conteneur de chacun des arguments de notre fonction. Par exemple nous pouvons voir que l'argument `dimnames` doit être de type `list`. C'est pourquoi nous avons utilisé ce format lors de la section sur les  [`matrix`](#l014matrix). 

```{r 015-fonctions-5}
# Arguments
# data      an optional data vector (including a list or 
#           expression vector). Non-atomic classed R 
#           objects are coerced by as.vector and all 
#           attributes discarded.
# nrow	    the desired number of rows.
# ncol	    the desired number of columns.
# byrow	    logical. If FALSE (the default) the matrix is 
#           filled by columns, otherwise the matrix is 
#           filled by rows.
# dimnames	A dimnames attribute for the matrix: NULL or 
#           a list of length 2 giving the row and column 
#           names respectively. An empty list is treated as 
#           NULL, and a list of length one as row names. The 
#           list can be named, and the list names will be 
#           used as names for the dimensions.
```

Le paragraphe `Details` apporte des éléments complémentaires sur la fonction. Le paragraphe `Examples` procure des exemples reproductibles dans la console.

```{r 015-fonctions-6}
## Example of setting row and column names
mdat <- matrix(
  c(1,2,3, 11,12,13), 
  nrow = 2, ncol = 3, byrow = TRUE,
  dimnames = list(
    c("row1", "row2"),
    c("C.1", "C.2", "C.3")))
print(mdat)
```

Le nom des arguments n'est pas nécessaire pour qu'une fonction soit correctement interprétée par R. Néanmoins par soucis de clarté il est préférable d'utiliser le nom complet des arguments suivi du signe `=` pour que le code soit plus lisible. 

```{r 015-fonctions-7}
# bon exemple
mdat <- matrix(
  c(1, 2, 3, 11, 12, 13), 
  nrow = 2, ncol = 3, 
  byrow = TRUE)
# mauvais exemple
mdat <- matrix(
  c(1, 2, 3, 11, 12, 13), 
  nr = 2, nc = 3, 
  byr = T)
# très mauvais exemple
mdat <- matrix(c(1,2,3,11,12,13),2,3,T)
```

Le résultat de ces trois exemples est identique pour R. Dans le premier cas le code est facile à lire et à comprendre. Nous avons utilisé le nom complet des arguments, des espaces après les virgules, et des sauts de lignes pour séparer les arguments et faire en sorte que chaque ligne ne soit pas trop longue. Il sera facilement compréhensible par d'autres personnes appelées à lire notre code. Le deuxième exemple fait appel à des noms d'arguments incomplets. Il reste fonctionnel, mais porte à confusion. R est un langage permissif. Dans ce cas il va lire le nom des arguments, et utiliser le nom qui s'en rapproche le plus. Dans le troisième exemple le code est là aussi fonctionnel. Néanmoins il est difficile à lire car il n'y a ni espace, ni nom des arguments, et la valeur `TRUE` est remplacée par `T`. C'est bien sûr le premier exemple qui doit être utilisé pour améliorer la lisibilité et la transparence des analyses.

#### `help.search()` {#l015helpsearch}

La fonction `help.search()` ou `??` permet de rechercher une expression dans l'ensemble de la documentation. Elle est utile lorsque l'on cherche une fonctionnalité sans connaître le nom de la fonction sous R.

```{r 015-fonctions-8, eval = FALSE}
help.search("average")
```

La fonction `help.search()` renvoie vers une page contenant la liste des pages où l'expression a été retrouvée sous la forme :

`nom-du-package::nom-de-la-fonction`.

### Visualiser les données

#### `str()` {#l015str}

La fonction `str()` permet de visualiser la structure interne d'un objet, comme indiqué dans la documentation que nous pouvons consulter avec `help(str)`.

```{r 015-fonctions-9, linewidth=60}
str(iris)
```

La fonction `str()` renvoie le type d'objet (`data.frame`), le nombre d'observations (150), le nombre de variables (5), le nom de chacune des variables (`Sepal.Length`, `Sepal.Width`, `Petal.Length`, `Petal.Width`, et `Species`), le type de chacune des variables (`num`, `Factor`), et les premières valeurs de chacune des variables. C'est une fonction utile pour avoir un aperçu d'un jeu de données, mais aussi pour contrôler que les données sont du type voulu avant de procéder à des analyses statistiques.

#### `head()` et `tail()` {#l015head}

La fonction `head()` renvoie les premières valeurs d'un objet, et la fonction `tail()` les dernières valeurs d'un objet. Par défaut six valeurs sont retournées (l'argument `n` contrôle le nombre de valeurs à retourner). 

```{r 015-fonctions-10}
head(iris)
tail(iris)
head(iris, n = 2)
```

#### `names()` {#l015names}

Nous avons déjà vu la fonction `names()` qui permet à la fois de connaître le nom des éléments d'un objet, mais aussi d'assigner des noms aux éléments d'un objet comme une [`matrix`](#l014matrix), une [`list`](#l014list) ou un [`data.frame`](#l014dataframe).

```{r 015-fonctions-11}
names(iris)
irisCopy <- iris
names(irisCopy) <- c("a", "b", "c", "d", "e")
names(irisCopy)
```

#### `cat()` et `print()` {#l015print}

La fonction `cat()` permet d'afficher le contenu d'un objet alors que la fonction `print()` retourne la valeur d'un objet (avec la possibilité d'effectuer des opérations comme avec l'argument `digits` qui va permettre de fixer le nombre de chiffres significatifs).

```{r 015-fonctions-12}
cat(names(iris))
print(names(iris))
cat(iris[1, 1])
print(iris[1, 1])
print(iris[1, 1], digits = 0)
```

### Manipuler les données 

#### `rank()` {#l015rank}

La fonction `rank()` renvoie pour un ensemble d'éléments le numéro de la position de chacun des éléments. En cas d'éléments de même valeur, l'argument `ties.method` permet de faire un choix sur le classement. Comme pour toutes les fonctions, les détails sont présents dans la documentation. Le recours à la documentation doit devenir un réflexe pour chaque nouvelle fonction utilisée.

```{r 015-fonctions-13}
vecManip <- c(10, 20, 30, 70, 60, 50, 40)
rank(vecManip)
vecManip2 <- c(10, 20, 30, 10, 50, 10, 40)
rank(vecManip2)
rank(vecManip2, ties.method = "first")
rank(vecManip2, ties.method = "min")
print(iris[, 1])
rank(iris[, 1], ties.method = "average")
# help(rank)
# ...
# Usage
# rank(x, na.last = TRUE,
#     ties.method = c("average", "first", "last", 
#       "random", "max", "min"))
```

#### `order()` {#l015order}

La fonction `order()` retourne le numéro du réarrangement des éléments en fonction de leur position. Elle est très utile par exemple pour trier un `data.frame` en fonction d'une colonne.

```{r 015-fonctions-14}
print(vecManip2)
rank(vecManip2)
# il y a 3 éléments en première position : 1, 4 et 6 (10)
# qui vont prendre avec rank la valeur 2. Puis vient
# l'élément 2 (20) qui prend avec rank la valeur 4, ...
order(vecManip2)
# le premier élément est en position 1, le deuxième
# élément en position 4, le troisième en position 6, 
# le quatrième en position 2, ...
print(iris[, 1])
rank(iris[, 1])
order(iris[, 1])
head(iris, n = 10)
# tri du data.frame iris en fonction de la colonne 1 :
head(iris[order(iris[, 1]),], n = 10)
```

#### `sort()` {#l015sort}

La fonction `sort()` permet de trier les éléments d'un objet. Elle ne permet pas de trier selon plusieurs variables comme c'est le cas avec `order()`.

```{r 015-fonctions-15}
print(vecManip2)
sort(vecManip2)
print(iris[, 1])
sort(iris[, 1])
```

#### `append()` {#l015append}

Cette fonction permet d'ajouter un élément à un `vector` à une position déterminée par l'argument `after`. Cette fonction est une alternative à celle consistant à utiliser la fonction [`c()`](#l014vector). 

```{r 015-fonctions-16}
print(vecManip2)
append(vecManip2, 5)
append(vecManip2, 5, after = 2)
```

#### `cbind()` et `rbind()` {#l015cbind}

Les fonctions `cbind()` et `rbind()` permettent de combiner des éléments par colonne ou par ligne.

```{r 015-fonctions-17}
cbind(vecManip2, vecManip2)
rbind(vecManip2, vecManip2)
```

#### `paste()` et `paste0()` {#l015paste}

Voilà deux fonctions que nous allons beaucoup utiliser par la suite. Les fonctions `paste()` et `paste0()` permettent de concaténer des chaines de caractère. La fonction `paste0()` est équivalente à `paste()` sans proposer de séparateur entre les éléments à concaténer. Elle est aussi plus rapide.

```{r 015-fonctions-18}
paste(1, "a")
paste0(1, "a")
paste(1, "a", sep = "_")
paste0("prefix_", vecManip2, "_suffix")
paste(vecManip2, rank(vecManip2), sep = "_")
```

#### `rev()` {#l015rev}

La fonction `rev()` renvoie les éléments d'un objet dans l'ordre inverse.

```{r 015-fonctions-19}
print(vecManip2)
rev(vecManip2)
```

#### `%in%` {#l015in}

La fonction `%in%` peut être assimilée à un [opérateur de comparaison](#l011opcomp). Cette fonction prend deux objets comme arguments et renvoie `TRUE` ou `FALSE` pour chacun des éléments du premier objet en fonction de leur présence ou absence dans le second objet (elle utilise la fonction `match()` qui renvoie les positions des premières occurrences des éléments d'un vecteur dans un autre vecteur). Pour accéder à la documentation de la fonction, il faut utiliser des guillemets `help('%in%')`.

```{r 015-fonctions-20}
print(vecManip)
print(vecManip2)
vecManip %in% vecManip2
vecManip2 %in% vecManip
```

### Fonctions mathématiques

Nous avons déjà vu les fonctions `+`, `-`, `*`, `/`, `^`, `%%` et autres [opérateurs arithmétiques](#l011opari). R possède également les fonctions mathématiques de base comme exponentielle `exp()`, racine carrée `sqrt()`, valeur absolue `abs()`, sinus `sin()`, cosinus `cos()`, tangente `tan()`, logarithme népérien `log()`, logarithme décimal `log10()`, arc cosinus `acos()`, arc sinus `asin()`, et arc tangente `atan()`.

```{r 015-fonctions-21}
print(vecManip2)
exp(vecManip2)
sqrt(vecManip2)
abs(-vecManip2)
sin(vecManip2)
cos(vecManip2)
tan(vecManip2)
log(vecManip2)
log10(vecManip2)
acos(vecManip2/100)
asin(vecManip2/100)
atan(vecManip2/100)
```

### Statistiques descriptives

Nous pouvons également effectuer des statistiques descriptives très simplement à partir d'un jeu de données.

#### `mean()` {#l015mean}

La fonction `mean()` renvoie la moyenne. Pour ignorer les valeurs manquantes `NA`, il faut donner la valeur `TRUE` à l'argument `na.rm`. L'argument `na.rm` se retrouve dans la plupart des fonctions de cette partie sur les statistiques descriptives.

```{r 015-fonctions-22}
mean(iris[, 1])
vecManip3 <- c(1, 5, 6, 8, NA, 45, NA, 14)
mean(vecManip3)
mean(vecManip3, na.rm = TRUE)
```

#### `sd()` et `var()` {#l015sd}

La fonction `sd()` renvoie l'écart type et la fonction `var()` la variance.

```{r 015-fonctions-23}
sd(iris[, 1])
sqrt(var(iris[, 1]))
print(vecManip3)
sd(vecManip3)
sd(vecManip3, na.rm = TRUE)
```

#### `max()` et `min()` {#l015max}

La fonction `max()` renvoie la valeur maximale et `min()` la valeur minimale.

```{r 015-fonctions-24}
max(iris[, 1])
print(vecManip3)
max(vecManip3)
max(vecManip3, na.rm = TRUE)

min(iris[, 1])
min(vecManip3)
min(vecManip3, na.rm = TRUE)
```

#### `quantile()` {#l015quantile}

La fonction `quantile()` renvoie le quantile défini par l'argument `probs`.

```{r 015-fonctions-25}
quantile(iris[, 1])
quantile(iris[, 1], probs = c(0, 0.25, 0.5, 0.75, 1))
quantile(iris[, 1], probs = c(0, 0.1, 0.5, 0.9, 1))
```

#### `summary()` {#l015summary}

La fonction `summary()` renvoie un résumé composé du minimum, premier quartile, médiane, moyenne, troisième quartile et maximum.

```{r 015-fonctions-26}
summary(iris[, 1])
```

La fonction `summary()` ne prends pas d'argument `na.rm`. Le nombre de `NA/NaN` (s'il y en a) est indiqué après "Max".

```{r 015-fonctions-26b}
summary(
  sample(
    x = c(1:5, NA), 
    size = 100, 
    replace = TRUE
  )
)
```

#### `median()` {#l015median}

La fonction `median()` renvoie la médiane.

```{r 015-fonctions-27}
median(iris[, 1])
print(vecManip3)
median(vecManip3)
median(vecManip3, na.rm = TRUE)
```

#### `length()` {#l015length}

La fonction `length()` renvoie la taille d'un objet (nombre d'éléments).

```{r 015-fonctions-28}
length(iris[, 1])
print(vecManip3)
length(vecManip3)
```

#### `nrow()` et `ncol()` {#l015nrow}

La fonction `nrow()` renvoie le nombre de lignes et la fonction `ncol()` le nombre de colonnes d'un objet.

```{r 015-fonctions-29}
nrow(iris)
ncol(iris)
```

#### `round()`, `ceiling()`, `floor()`, et `trunc()` {#l015round}

La fonction `round()` permet de sélectionner un certain nombre de décimales (0 par défaut)

```{r 015-fonctions-30}
round(5.56874258564)
round(5.56874258564, digits = 2)
```

La fonction `ceiling()` renvoie le plus petit nombre entier qui ne soit pas inférieur à la valeur renseignée.

```{r 015-fonctions-31}
ceiling(5.9999)
ceiling(5.0001)
```

La fonction `floor()` renvoie le plus grand nombre entier qui ne soit pas supérieur à la valeur renseignée.

```{r 015-fonctions-32}
floor(5.9999)
floor(5.0001)
```

La fonction `trunc()` renvoie la partie entière de la valeur renseignée.

```{r 015-fonctions-33}
trunc(5.9999)
trunc(5.0001)
```

#### `rowSums()` et `colSums()` {#l015rowsums}

Les fonctions `rowSums()` et `colSums()` calculent la somme des lignes et des colonnes.

```{r 015-fonctions-34}
rowSums(iris[, c(1, 2, 3, 4)])
colSums(iris[, c(1, 2, 3, 4)])
```

#### `rowMeans()` et `colMeans()` {#l015rowmeans}

Les fonctions `rowMeans()` et `colMeans()` calculent la moyenne des lignes et des colonnes.

```{r 015-fonctions-35}
rowMeans(iris[, c(1, 2, 3, 4)])
colMeans(iris[, c(1, 2, 3, 4)])
```

#### `aggregate()` {#l015aggregate}

La fonction `aggregate()` permet de grouper les éléments d'un objet en fonction d'une valeur. L'argument `by` définit l'élément sur lequel est effectué le regroupement. Il doit être de type [`list`](#l014list).

```{r 015-fonctions-36}
aggregate(
  iris[, c(1, 2, 3, 4)], 
  by = list(iris$Species), 
  FUN = mean)
aggregate(
  iris[, c(1, 2)], 
  by = list(iris$Species), 
  FUN = summary)
```

#### `range()` {#l015range}

La fonction `range()` renvoie le minimum et le maximum.

```{r 015-fonctions-37}
range(iris[, 1])
print(vecManip3)
range(vecManip3)
range(vecManip3, na.rm = TRUE)
```

#### `unique()` {#l015unique}

La fonction `unique()` renvoie les valeurs uniques d'un objet (sans les doublons).

```{r 015-fonctions-38}
unique(iris[, 1])
print(vecManip3)
unique(vecManip3)
```

## Autres fonctions utiles

Nous ne pouvons aborder toutes les fonctions utiles, ici nous ne ferons qu'aborder certaines fonctions. Tout au long de ce livre de nouvelles fonctions seront utilisées. Lorsqu'une nouvelle fonction est utilisée, notre réflexe doit être toujours le même : **consulter la documentation** avec la fonction `help()`.

### `seq_along()` {#l015seqalong}

La fonction `seq_along()` permet de créer un `vector` de la taille de l'objet renseigné et prenant comme valeurs les chiffres de 1 à N (N correspondant aux nombres d'éléments de l'objet). Cette fonction nous servira beaucoup lors du chapitre sur les boucles.

```{r 015-fonctions-39}
print(vecManip3)
seq_along(vecManip3)
```

### `:` {#l0152points}

La fonction `:` permet de créer une séquence de `a` à `b` par pas de 1, avec `a` et `b` le début et la fin de la séquence souhaitée. Il a été difficile d'écrire les chapitres précédents sans y avoir recours tant cette fonction est utile. 

```{r 015-fonctions-40}
5:10
head(iris[, c(1, 2, 3, 4)])
head(iris[, 1:4]) # ;-)
miVec01 <- c(1, 2, 3, 4)
miVec01 <- 1:4 # ;-)
-10:12
5:-5
paste("X", 1:10, sep = "_")
```

### `rep()` {#l015rep}

La fonction `rep()` permet de répéter des éléments.

```{r 015-fonctions-41}
miVec12 <- c(1, 1, 1, 1, 1, 1, 1, 1, 1)
miVec12 <- rep(1, times = 9) # ;-)
rep("Hola", times = 3)
rep(1:3, time = 3)
rep(1:3, length.out = 10)
rep(1:3, each = 3)
```

### `seq()` {#l015seq}

La fonction `seq()` permet de créer une séquence personnalisée.

```{r 015-fonctions-42}
seq(from = 0, to = 1, by = 0.2)
seq(from = 20, to = 10, length.out = 10)
letters[seq(from = 1, to = 26, by = 2)]
rep(seq(from = 1, to = 2, by = 0.5), times = 3)
```

### `getwd()` {#l015getwd}

La fonction `getwd()` définit le répertoire de travail. Cela correspond à l'endroit relatif à partir duquel R se positionne pour identifier les fichiers. Ce concept prendra son sens lorsque nous verrons comment importer et exporter des données.

```{r 015-fonctions-43, linewidth=65}
getwd()
```

### `setwd()` {#l015setwd}

La fonction `setwd()` permet de définir un nouveau répertoire de travail.

```{r 015-fonctions-44, linewidth=65}
oldWd <- getwd()
print(oldWd)
setwd("..")
getwd()
setwd(oldWd)
getwd()
```

### `list.files()` {#l015listfiles}

La fonction `list.files()` permet de faire la liste de tous les fichiers présents dans le répertoire de travail. 

```{r 015-fonctions-45}
list.files(pattern = "(html)$") # html
list.files(pattern = "(pdf)$") # pdf
```

### `ls()` {#l015ls}

Tout comme la fonction `list.files()` permet de faire la liste de tous les fichiers présents dans le répertoire de travail, la fonction `ls()` permet de faire la liste de tous les objets présents dans l'environnement de travail de R.

```{r 015-fonctions-46}
ls()
zzz <- "a new object"
ls()
```

### `rm()` {#l015rm}

La fonction `rm()` permet de supprimer un objet présent dans l'environnement de travail de R.

```{r 015-fonctions-47}
rm(zzz)
ls()
```

## Quelques exercices

Voici quelques exercices pour se perfectionner dans l'usage des fonctions et en apprendre de nouvelles grâce à la documentation. Certains exercices sont difficiles, nous pourrons y revenir plus tard.

### Séquences

#### Reproduisons les séquences suivantes :

-3 -4 -5 -6 -7 -8 -9 -10 –11

-3 -1 1 3 5 7 9 11

3.0 3.2 3.4 3.6 3.8 4.0

20 18 16 14 12 10 8 6

"a" "f" "k" "p" "u" "z"

"a" "a" "a" "a" "a" "f" "f" "f" "f" "f" "k" "k" "k" "k" "k" "p" "p" "p" "p" "p" "u" "u" "u" "u" "u" "z" "z" "z" "z" "z"

#### Solutions possibles (car il y a toujours plusieurs solutions) : 

```{r 015-fonctions-48}
-3:-11
seq(from = -3, to = 11, by = 2)
seq(from = 3.0, to = 4.0, by = 0.2)
letters[seq(from = 1, to = 26, by = 5)]
letters[rep(seq(from = 1, to = 26, by = 5), each = 5)]
```

### Statistiques descriptives

Dans le jeu de données `iris`, combien de valeurs de largeur de sépales sont supérieures à 3 ? Entre 2.8 et 3.2 ? 

Comment peut-on visualiser la distribution des données (fonction `table()`) ? 

Quelles sont les 10 valeurs les plus petites ?

Comment calculer un intervalle contenant 90% des valeurs ?

Si la distribution des données était Normale, quelle serait la valeur théorique de cet intervalle de 90% (fonction `qnorm()`) ?

Solutions :

```{r 015-fonctions-49}
length(iris$Sepal.Width[iris$Sepal.Width > 3])
length(iris$Sepal.Width[iris$Sepal.Width > 2.8 & 
  iris$Sepal.Width < 3.2])
table(iris$Sepal.Width)
table(round(iris$Sepal.Width))
irisSepWCopy <- iris$Sepal.Width
irisSepWCopy <- irisSepWCopy[order(irisSepWCopy)]
head(irisSepWCopy, n = 10)
quantile(irisSepWCopy, probs = c(0.05, 0.95))
qnorm(
  p = c(0.05, 0.95), 
  mean = mean(irisSepWCopy), 
  sd = sd(irisSepWCopy)
)
```

## Ecrire une fonction {#l015function}

Lorsque nous reproduisons plusieurs fois les mêmes opérations, le code devient fastidieux à écrire, et plus difficile à maintenir car si nous devons effectuer une modification, il faudra la répéter chaque fois que nous l'avons utilisée. C'est un signe indiquant la nécessité de recourir à une **fonction**. Dans l'exemple qui suit, il est fastidieux de modifier le code si nous souhaitons ajouter +45 au lieu de +20 à chaque ligne.

```{r 015-fonctions-50}
35 + 20
758 + 20
862 + 20
782 + 20
```

Comme pour les fonctions de base de R, nos fonctions vont avoir un **nom**, et des **arguments**. Comme pour les noms des objets et les noms des fichiers, il est important de bien choisir le nom de notre fonction (cf. [section sur les objets](#l011object)). Pour créer une fonction nous allons utiliser la fonction `function()` qui prend comme arguments les arguments de notre fonction. La fonction va retourner le résultat souhaité. Par défaut le résultat renvoyé est le dernier utilisé, mais il est préférable de l'expliciter avec la fonction `return()`. La fonction suivante `addX` prend comme argument `x` et renvoie `x + 20`.

```{r 015-fonctions-51}
addX <- function(x){
  return(x + 20)
}
```

Notre code devient :

```{r 015-fonctions-52}
addX(35)
addX(758)
addX(862)
addX(782)
```

Si nous souhaitons modifier le code pour ajouter 45 plutôt que 20, il suffit alors de modifier la fonction `addX()`.

```{r 015-fonctions-53}
addX <- function(x){
  return(x + 45)
}
addX(35)
addX(758)
addX(862)
addX(782)
```

Ici nous aurions pu utiliser le format `vector` pour éviter les répétitions, mais ce n'est pas toujours possible.

```{r 015-fonctions-54}
c(35, 758, 862, 782) + 20
```

Voyons cette fonction qui va compter le nombre de consonnes et de voyelles en minuscule dans un mot. Tout d'abord nous allons séparer toutes les lettres avec la fonction `strsplit` (nous pouvons consulter l'aide pour en savoir plus sur cette fonction). Ensuite nous allons compter les voyelles et les consonnes avec la fonction [`length()`](#l015length). Pour avoir la liste des lettres nous allons utiliser la constante `letters` (consulter l'aide). 

```{r 015-fonctions-55}
countVowelConso <- function(word){
  wordSplit <- strsplit(word, split = "")[[1]]
  vowels <- c("a", "e", "i", "o", "u", "y")
  numVowel <- length(wordSplit[wordSplit %in% vowels])
  consonants <- letters[!letters %in% vowels]
  numConso <- length(wordSplit[wordSplit %in% consonants])
  return(c(numVowel, numConso))
}
```

Nous pouvons maintenant utiliser notre fonction.

```{r 015-fonctions-56}
countVowelConso(word = "qwertyuiop azertyuiop")
```

Cette fonction peut être modifiée en affichant un message plus explicite. Même si en général ce genre de message est à éviter pour ne pas surcharger les fonctions, il peut être utile pour vérifier que tout se déroule correctement (nous le supprimerons ensuite).

```{r 015-fonctions-57, linewidth=65}
countVowelConso <- function(word){
  wordSplit <- strsplit(word, split = "")[[1]]
  vowels <- c("a", "e", "i", "o", "u", "y")
  numVowel <- length(wordSplit[wordSplit %in% vowels])
  consonants <- letters[!letters %in% vowels]
  numConso <- length(wordSplit[wordSplit %in% consonants])
  print(paste0("Il y a ", numVowel, " voyelles et ", 
    numConso, " consonnes dans le mot '", word, "'."))
  return(c(numVowel, numConso))
}
countVowelConso(word = "qwertyuiop azertyuiop")
```

Par contre si nous utilisons `countVowelConso(word = 5)`, une erreur va être renvoyée car notre fonction attend un objet de type `character`. De manière générale il est recommandé de gérer les erreurs renvoyées par nos fonctions afin que notre code soit plus facile à débugger. Ici nous allons simplement vérifier que l'argument est de type `character`, dans un `vector` de taille 1. Nous allons aussi commenter notre fonction pour rapidement retrouver ce qu'elle réalise (commentaire inséré sur la première ligne, que l'on retrouve aussi parfois sur la dernière ligne des fonctions).

```{r 015-fonctions-58, linewidth=65}
countVowelConso <- function(word){ # compte les voyelles 
                                   # et les consonnes
  if(is.vector(word) & is.character(word) & length(word) == 1){
    wordSplit <- strsplit(word, split = "")[[1]]
    vowels <- c("a", "e", "i", "o", "u", "y")
    numVowel <- length(wordSplit[wordSplit %in% vowels])
    consonants <- letters[!letters %in% vowels]
    numConso <- length(wordSplit[wordSplit %in% consonants])
    return(c(numVowel, numConso))
  } else {
    print(paste0("Erreur dans la fonction countVowelConso, ", 
      "argument 'word' incorrect (", word, ")"))
  }
} 
countVowelConso(word = "qwertyuiop azertyuiop")
countVowelConso(word = 5)
```

Avec R comme pour tout langage de programmation, pour un problème il existe toujours de multiples solutions. Nous nous souvenons de la section sur les types de données ([type de données `logical`](#l013logi)), ainsi que de la section sur les [opérateurs de comparaison](#l011opcomp) que la valeur de `TRUE` est de 1 et la valeur de `FALSE` est de 0. Nous venons de voir ci-dessus que la fonction [`%in%`](#l015in) renvoie `TRUE` ou `FALSE` pour chacun des éléments du premier objet en fonction de leur présence ou absence dans le second objet. Notre fonction aurait pu donc se passer de la fonction `length()` pour le comptage des voyelles et des consonnes et utiliser la fonction `sum()`. 

```{r 015-fonctions-59}
countVowelConsoAlt <- function(word){ # compte les voyelles 
                                      # et les consonnes
  if(is.vector(word) & is.character(word) & length(word) == 1){
    wordSplit <- strsplit(word, split = "")[[1]]
    vowels <- c("a", "e", "i", "o", "u", "y")
    numVowel <- sum(wordSplit %in% vowels)
    consonants <- letters[!letters %in% vowels]
    numConso <- sum(wordSplit %in% consonants)
    return(c(numVowel, numConso))
  } else {
    print(paste0("Erreur dans la fonction countVowelConso, ", 
      "argument 'word' incorrect (", word, ")"))
  }
} 
countVowelConsoAlt(word = "qwertyuiop azertyuiop")
```

Il n'y a pas de solution optimale dans l'absolu, tout dépend des objectifs recherchés. La première solution est peut être plus facile à comprendre, et la seconde peut-être plus rapide en terme de vitesse d'exécution (même en répétant l'utilisation de la fonction 100000 fois, le gain de temps est presque nul dans notre cas).

```{r 015-fonctions-60}
system.time(replicate(
  n = 100000, 
  countVowelConso(word = "qwertyuiop azertyuiop")))
system.time(replicate(
  n = 100000, 
  countVowelConsoAlt(word = "qwertyuiop azertyuiop")))
```

Une fonction peut avoir des valeurs par défaut pour ses arguments. C'est le cas de la plupart des fonctions existantes. Par défaut, notre fonction va désormais compter le nombre de voyelles et de consonnes dans le mot `qwerty` (les parenthèses restent nécessaires même en l'absence d'arguments).

```{r 015-fonctions-61}
countVowelConsoAlt <- function(word = "qwerty"){ 
  if(is.vector(word) & is.character(word) & length(word) == 1){
    wordSplit <- strsplit(word, split = "")[[1]]
    vowels <- c("a", "e", "i", "o", "u", "y")
    numVowel <- sum(wordSplit %in% vowels)
    consonants <- letters[!letters %in% vowels]
    numConso <- sum(wordSplit %in% consonants)
    return(c(numVowel, numConso))
  } else {
    print(paste0("Erreur dans la fonction countVowelConso, ", 
      "argument 'word' incorrect (", word, ")"))
  }
} 
countVowelConsoAlt()
```

R compte de nombreuses fonctions, donc avant de vous lancer dans l'écriture d'une nouvelle fonction, il faut toujours vérifier que celle-ci n'existe pas déjà soit dans la version de base de R, soit dans des **packages** développés par la communauté des utilisateurs. Pour cela nous pouvons utiliser l'aide et la fonction `??`, mais aussi notre navigateur Internet.

## Les packages

Un package est un ensemble de fichiers que l'on va ajouter à R pour pouvoir utiliser des fonctions (ou des jeux de données) que d'autres personnes ont développés. Il y a à ce jour plus de 10000 packages sur les serveurs de R (CRAN ; https://cran.r-project.org/web/packages/), plus de 1000 sur les serveurs de BioConductor (pour l'analyse génomique), et plusieurs centaines sur GitHub (il existe d’autres serveurs populaires comme R-forge ou encore Omegahat). Chaque package permet de mettre à disposition des fonctions pour à peu près tout faire... Il peut donc être difficile de trouver le package adapté à ce que nous souhaitons réaliser, et il est important de consacrer du temps sa recherche, et de tester plusieurs solutions.

Pour utiliser un package il nous faut tout d'abord l'**installer**, puis le **charger** dans notre session de R.

### Installer un package

Une fois notre package sélectionné, nous pouvons le télécharger et l'installer avec la fonction `install.packages()` qui prend comme argument le nom du package entre guillemets (la fonction tolère l'absence de guillemets mais il est préférable de les utiliser pour que le code soit plus lisible). Certains packages sont installés par défaut avec R, c'est le cas par exemple de `stats` (qui est aussi chargé par défaut).

```{r 015-fonctions-62, eval = FALSE}
install.packages("stats") # R statistical functions
```

L'installation d'un package est à réaliser une seule fois, ensuite le package est sur notre ordinateur.

### Charger un package

Pour pouvoir utiliser les fonctions d'un package, nous devons le charger dans notre session de R. Il y a tellement de packages disponibles que R ne va pas charger par défaut tous ceux que nous avons installé, mais seulement ceux dont nous allons avoir besoin pour notre étude en cours. Pour charger un package nous utilisons la fonction `library()`. 

```{r 015-fonctions-63, eval = FALSE}
library("stats")
```

Le chargement du package est à réaliser à chaque fois que nous souhaitons exécuter notre code, il fait donc partie intégrante de notre script.

### Portabilité du code

Nous venons de voir que l'installation d'un package est à faire une seule fois par ordinateur, et que par contre le chargement d'un package est à réaliser pour chaque nouvelle session de R. Si l'on change d'ordinateur ou si l'on partage un script avec un collègue, il peut donc y avoir des erreurs à l'exécution liées à l'absence de l'installation d'un package. Pour pallier à ce problème, il est recommandé d'utiliser une fonction qui va vérifier si les packages nécessaires à l'exécution d'un script sont installés, si besoin les installer, puis les charger. Il existe de nombreuses fonctions pour faire cela sur Internet. La solution que nous proposons ici est un mélange adapté de différentes sources. Il n'est pas nécessaire de comprendre les détails de ce script pour le moment, mais simplement de comprendre ce qu'il fait. Voici un exemple pour les packages `stats` et `graphics` qui sont deux packages déjà présents avec la version de base de R, mais nous pouvons essayer avec tous les packages disponibles sur le CRAN, dont la liste se trouve ici : https://cran.r-project.org/web/packages/available_packages_by_name.html.

```{r 015-fonctions-64, eval = FALSE}
pkgCheck <- function(packages){
	for(x in packages){
		try(if(!require(x, character.only = TRUE)){
			install.packages(x, dependencies = TRUE)
			if(!require(x, character.only = TRUE)){
				stop()
			}
		})
	}
}
pkgCheck(c("stats", "graphics"))
```

Alternativement nous pouvons utiliser la fonction `.packages()` pour lister les packages disponibles sur le CRAN par ordre alphabétique.

```{r 015-fonctions-65}
head(.packages(all.available = TRUE), n = 30)
```

La fonction `pkgCheck()` assure la **portabilité** de nos scripts : ils fonctionneront sur tous les ordinateurs sans avoir à effectuer de modification. Ainsi nos scripts pourront par exemple être joints à nos articles scientifiques et assurer ainsi la **reproductibilité** de nos résultats.

## Conclusion

Félicitations ! Nous savons à présent ce qu'est une fonction, comment chercher de l'aide sur une fonction, et même écrire ses propres fonctions. Nous savons aussi qu'il existe de nombreuses fonctions développées par la communauté des utilisateurs de R au sein de packages que nous savons installer et charger, et s'assurer de la portabilité de nos script d'un ordinateur à un autre (important pour la reproductibilité des résultats). Le prochain chapitre va s'intéresser à la lecture et à l'écriture de fichiers car bien souvent, nos données sont sur des fichiers de texte ou de tableurs.
