# Algorithmique {#algo}


## Tests logiques avec `if` {#l17if}

Si nous voulons effectuer une opération différente en fonction d'une condition, nous pouvons mettre en place un test logique du type **SI** *ceci* **ALORS** *faire cela* **SINON** *faire cela*. Avec R cela va se traduire par la fonction `if(cond) cons.expr else alt.expr` comme indiqué dans l'aide de la fonction.

```{r}
myVar <- 2
if(myVar < 3) print("myVar < 3")
if(myVar < 3) print("myVar < 3") else print("myVar > 3")
```

Lorsque il y a plusieurs lignes de codes à exécuter en fonction du test logique, ou simplement pour rendre le code plus facile à lire, nous allons utiliser plusieurs lignes avec les acolades `{}` et en utilisant l'indentation.


```{r}
myVar <- 2
myResult <- 0
if(myVar < 3){
  print("myVar < 3")
  myResult <- myVar + 10
} else {
  print("myVar > 3")
  myResult <- myVar - 10
}
print(myResult)
```

Dans cet exemple nous définissons une variable `myVar`. Si cette variable est inférieure à 3 alors la variable `myResult` prend comme valeur `myVar + 10`, et dans le cas contraire `myResult` prend comme valeur `myVar - 10`. 

Nous avions déjà vu l'utilisation du test logique `if` dans le [chapitre sur les fonctions](#l015function). Nous avions alors testé si la variable entrée comme argument dans notre fonction était bien de type `character`.

```{r}
myVar <- "qwerty"
if(is.character(myVar)){
  print("ok")
} else {
  print("error")
}
```

Nous pouvons aussi imbriquer les tests logiques les uns dans les autres.

```{r}
myVar <- TRUE
if(is.character(myVar)){
  print("myVar: character")
} else {
  if(is.numeric(myVar)){
    print("myVar: numeric")
  } else {
    if(is.logical(myVar)){
      print("myVar: logical")
    } else {
      print("myVar: ...")
    }
  }
}
```

Il est aussi possible de stipuler plusieurs conditions, comme nous l'avons vu lors du chapitre sur les [opérateurs de comparaison](#l011opcomp).

```{r}
myVar <- 2
if(myVar > 1 & myVar < 50){
  print("ok")
}
```

Dans cet exemple `myVar` est au format `numeric` donc la première condition (`>1`), et la seconde condition (`<50`) sont toutes les deux vérifiables. Par contre si nous affectons une variable de type `character` à `myVar` alors R va transformer 0 et 10 en objets de type `character` et tester si `myVar > "1"` puis si `myVar < "50"` en se basant sur un tri par ordre alphabétique. Dans l'exemple suivant `"azerty"` n'est pas situé par ordre alphabétique entre `"1"` et `"50"`, par contre c'est le cas de `"2azerty"`. 

```{r}
myVar <- "azerty"
limInit <- 1
limEnd <- 50
if(myVar > limInit & myVar < limEnd){
  print(paste0(myVar, " is between ", limInit, " and ", limEnd, "."))
} else {
  print(paste0(myVar, " not between ", limInit, " and ", limEnd, "."))
}
myVar <- "2azerty"
if(myVar > limInit & myVar < limEnd){
  print(paste0(myVar, " is between ", limInit, " and ", limEnd, "."))
} else {
  print(paste0(myVar, " not between ", limInit, " and ", limEnd, "."))
}
```

Donc ce que nous voudrions faire est de tester si `myVar` est bien au format `numeric` puis uniquement si c'est le cas de tester les conditions suivantes. 

```{r}
myVar <- "2azerty"
if(is.numeric(myVar)){
  if(myVar > limInit & myVar < limEnd){
    print(paste0(myVar, " is between ", limInit, " and ", limEnd, "."))
  } else {
    print(paste0(myVar, " not between ", limInit, " and ", limEnd, "."))
  }
} else {
  print(paste0("Object ", myVar, " is not numeric"))
}
```

Parfois, nous pouvons avoir besoin de tester une première condition puis une seconde condition uniquement si la première se vérifie dans un même test. Par exemple, pour un site nous voudrions savoir si il y a une seule espèces et tester si son abondance est supérieure à 10. Imaginons un jeu de données avec sous forme de vecteur les abondances. Nous allons tester le nombre d'espèces avec la fonction [`length()`](#l015length). 

```{r, eval = FALSE}
mySpecies <- c(15, 14, 20, 12)
if(length(mySpecies) == 1 & mySpecies > 10){
  print("ok!")
}
## Warning message:
## In if (length(mySpecies) == 1 & mySpecies > 10) { :
##   the condition has length > 1 and only the first element will be used
```

R renvoie une erreur car il ne peut pas au sein d'un test logique avec `if()` vérifier la seconde condition. En effet, `mySpecies > 10` renvoie `TRUE TRUE TRUE TRUE TRUE`. Nous pouvons séparer le code en deux conditions :

```{r}
mySpecies <- c(15, 14, 20, 12)
if(length(mySpecies) == 1){
  if(mySpecies > 10){
    print("ok!")
  }
}
```

Une alternative plus élégante consiste à spécifier à R de vérifier la seconde condition uniquement si la première est vraie. Pour cela nous pouvons utiliser `&&` à la place de `&`.

```{r}
mySpecies <- c(15, 14, 20, 12)
if(length(mySpecies) == 1 && mySpecies > 10){
  print("ok!")
}
mySpecies <- 15
if(length(mySpecies) == 1 && mySpecies > 10){
  print("ok!")
}
mySpecies <- 5
if(length(mySpecies) == 1 && mySpecies > 10){
  print("ok!")
}
```

Avec `&` R va vérifier toutes les conditions, et avec `&&` R va prendre chaque condition l'une après l'autre et poursuivre uniquement si elle se vérifie. Cela peut paraître anecdotique mais il est bon de connaître la différence entre `&` et `&&` car nous les rencontrons souvent dans les codes disponibles sur Internet ou dans les packages. 

## Tests logiques avec `switch` {#l17switch}

La fonction `switch()` est une variante de `if()` qui est utile lorsque nous avons de nombreuses options possibles sur une même expression. L'exemple suivant montre comment transformer un code utilisant `if()` en `switch()`.

```{r}
x <- "aa"
if(x == "a"){
  result <- 1
}
if(x == "aa"){
  result <- 2
}
if(x == "aaa"){
  result <- 3
}
if(x == "aaaa"){
  result <- 4
}
print(result)

x <- "aa"
switch(x, 
  a = result <- 1,
  aa = result <- 2,
  aaa = result <- 3,
  aaaa = result <- 4)
print(result)
```

## La boucle `for` {#l17for}

En programmation, lorsque nous sommes amenés à répéter plusieurs fois la même ligne de code, c'est un signe indiquant qu'il faut utiliser une **boucle**. Une boucle est une manière d'itérer sur un ensemble d'objets (ou sur les éléments d'un objet), et de répéter une opération. Imaginons une `data.frame` avec des mesures de terrain à deux dates. 

```{r}
bdd <- data.frame(date01 = rnorm(n = 100, mean = 10, sd = 1), 
                  date02 = rnorm(n = 100, mean = 10, sd = 1))
print(head(bdd))
```

Nous voudrions quantifier la différence entre la première et la deuxième date, puis mettre un indicateur pour savoir si cette différence est petite ou grande, par exemple avec un seuil arbitraire de 3. Donc pour chaque ligne nous pourrions faire :

```{r}
bdd$dif <- NA
bdd$isDifBig <- NA

bdd$dif[1] <- sqrt((bdd$date01[1] - bdd$date02[1])^2)
bdd$dif[2] <- sqrt((bdd$date01[2] - bdd$date02[2])^2)
bdd$dif[3] <- sqrt((bdd$date01[3] - bdd$date02[3])^2)
# ...
bdd$dif[100] <- sqrt((bdd$date01[100] - bdd$date02[100])^2)

if(bdd$dif[1] > 3){
  bdd$isDifBig[1] <- "big"
}else{
  bdd$isDifBig[1] <- "small"
}
if(bdd$dif[2] > 3){
  bdd$isDifBig[2] <- "big"
}else{
  bdd$isDifBig[2] <- "small"
}
if(bdd$dif[3] > 3){
  bdd$isDifBig[3] <- "big"
}else{
  bdd$isDifBig[3] <- "small"
}
# ...
if(bdd$dif[100] > 3){
  bdd$isDifBig[100] <- "big"
}else{
  bdd$isDifBig[100] <- "small"
}
```

Cette façon de faire serait extrêmement fastidieuse à réaliser, et même presque impossible à réaliser si la table contenait 1000 ou 100000 lignes. Il pourrait sembler logique de vouloir itérer sur les lignes de notre `data.frame` pour obtenir les nouvelles colonnes. Nous allons le réaliser même si ce n'est pas la solution que nous allons retenir par la suite.

Nous allons utiliser une boucle `for()`. La boucle `for()` va itérer sur les éléments d'un objet que nous allons donner en argument. Par exemple voici une boucle qui pour tous les chiffres de 3 à 9 va calculer leur valeur au carré. La valeur courante du chiffre est symbolisé par un objet qui peut prendre le nom que nous souhaitons (ici cela sera `i`).

```{r}
for(i in c(3, 4, 5, 6, 7, 8, 9)){
  print(i^2)
}
```

Que nous pouvons améliorer en utilisant [la fonction `:`](#l0152points).

```{r, eval = FALSE}
for(i in 3:9){
  print(i^2)
}
```

Le choix du nom `i` est ici arbitraire, nous aurions pu choisir `myVarFor` de la même façon :

```{r, eval = FALSE}
for(myVarFor in 3:9){
  print(myVarFor^2)
}
```

La boucle `for()` peut itérer sur tous les types d'éléments.

```{r}
nChar <- c("a", "z", "e", "r", "t", "y")
for(i in nChar){
  print(i)
}
```

Revenons à notre cas. Nous allons itérer sur le nombre de ligne de notre `data.frame` `bdd`. Avant cela nous allons créer les colonnes `dif` et `isDifBig` avec les valeurs `NA`. Ensuite nous allons utiliser [la fonction `nrow()`](#l015nrow) pour connaître le nombre de lignes.

```{r}
bdd$dif <- NA
bdd$isDifBig <- NA
for(i in 1:nrow(bdd)){
  bdd$dif[i] <- sqrt((bdd$date01[i] - bdd$date02[i])^2)
  if(bdd$dif[i] > 3){
    bdd$isDifBig[i] <- "big"
  }else{
    bdd$isDifBig[i] <- "small"
  }
}
print(head(bdd, n = 20))
```

En pratique ce n'est pas la meilleure façon de réaliser cet exercice car il s'agit ici de simples calculs sur des vecteurs contenus dans une `data.frame`. R est particulièrement puissant pour effectuer des opérations sur des vecteurs. Lorsque cela est possible il faut donc toujours privilégier les opérations sur les vecteurs. Ici notre code devient :

```{r}
bdd$dif <- sqrt((bdd$date01 - bdd$date02)^2)
bdd$isDifBig <- "small"
bdd$isDifBig[bdd$dif > 3] <- "big"
print(head(bdd, n = 20))
```

La plupart des exemples que l'on peut trouver sur Internet à propos de la boucle `for()` peuvent être remplacés par des opérations sur les vecteurs. Voici quelques exemples adaptés de plusieurs sources :

```{r}
# tester si des nombres sont pairs
# [1] FOR
x <- sample(1:100, size = 20)
count <- 0
for (val in x) {
  if(val %% 2 == 0){
    count <- count + 1
  }
}
print(count)
# [2] VECTOR
sum(x %% 2 == 0)

# calculer des carrés
# [1] FOR
x <- rep(0, 20)
for (j in 1:20){
  x[j] <- j^2
}
print(x)
# [2] VECTOR
(1:20)^2

# répéter un lancer de dés et faire la moyenne
# [1] FOR
ntrials = 1000
trials = rep(0, ntrials)
for (j in 1:ntrials){
  trials[j] = sample(1:6, size = 1)
}
mean(trials)
# [2] VECTOR
mean(sample(1:6, ntrials, replace = TRUE))
```

C'est un bon exercice de parcourir les nombreux exemples disponibles sur Internet sur la boucle `for()` et de tenter de les transformer en opérations vectorielles. Cela nous permet d'acquérir les bons réflexes de programmation avec R. La boucle `for()` reste très utile pour par exemple lire plusieurs fichiers et traiter l'information qu'ils contiennent de la même façon, faire des graphiques, ou encore lorsque les opérations vectorielles deveinnent fastidieuses. Imaginons une matrice de 10 colonnes et 100 lignes. Nous voulons la somme de chaque ligne (nous verrons plus loin comment faire avec la fonction `apply()`).

```{r}
myMat <- matrix(sample(1:100, size = 1000, replace = TRUE), ncol = 10)
# VECTOR
sumRow <- myMat[, 1] + myMat[, 2] + myMat[, 3] + myMat[, 4] + 
  myMat[, 5] + myMat[, 6] + myMat[, 7] + myMat[, 8] + 
  myMat[, 9] + myMat[, 10]
print(sumRow)
# FOR
sumRow <- rep(NA, times = nrow(myMat))
for(j in 1:nrow(myMat)){
  sumRow[j] <- sum(myMat[j, ])
}
print(sumRow)
```

En conclusion, il est recommandé de ne pas utiliser la boucle `for()` avec R chaque fois que cela est possible, et nous verrons dans ce chapitre des alternatives commes les boucles de la famille `apply()`.

## La boucle `while` {#l17while}

La boucle `while()`, contrairement à la boucle `for()`, signifie *TANT QUE*. Tant qu'une condition n'est pas remplie, la boucle va continuer à s'exécuter. Attention car en cas d'erreur, nous pouvons facilement programmer des boucles qui ne terminent jamais ! Cette boucle est moins courante que la boucle `for()`. prenons un exemple :

```{r}
i <- 0
while(i < 10){
  print(i)
  i <- i + 1
}
```

Dans cet exemple, la variable `i` a comme valeur 0. TANT QUE `i < 10`, nous allons afficher `i`. Pour que cette boucle se termine, il ne faut pas oublier de modifier la valeur de `i`, c'est ce qui est fait avec la ligne `i <- i + 1`. Lorsque la condition `i < 10` ne se vérifie plus, la boucle s'arrête.

La boucle `while()` est très utile pour créer des scripts qui vont effectuer des calculs sur des variables dont la valeur évoluent dans le temps. Par exemple imaginons un nombre entre 0 et 10000 et un générateur aléatoire qui va essayer de déterminer la valeur de ce nombre. Si nous souhaitons limiter les tentatives de R à 2 secondes, nous pouvons écrire le script suivant (qui devrait marcher à tous les coups sur un ordinateur de bureau classique pouvant facilement effectuer 35000 essais en 2 secondes) :

```{r}
myNumber <- sample(x = 10000, size = 1)
myGuess <- sample(x = 10000, size = 1)
startTime <- Sys.time()
numberGuess <- 0
while(Sys.time() - startTime < 2){
  if(myGuess == myNumber){
    numberGuess <- numberGuess + 1
    print("Number found !")
    print(paste0("And I have plenty of time left: ", 
      round(2 - as.numeric(Sys.time() - startTime), digits = 2), 
      " sec"))
    break
  }else{
    myGuess <- sample(x = 10000, size = 1)
    numberGuess <- numberGuess + 1
  }
}
```

Dans ce script nous générons un nombre aléatoire à deviner avec la fonction `sample()`, et chaque essai avec la même fonction `sample()`. Ensuite nous utilisons la fonction `Sys.time()` (avec un S majuscule à `Sys`), pour connaître l'heure de début de la boucle. Tant que la différence entre chaque itération de la boucle et l'heure de démarrage est inférieur à 2 secondes, la boucle `while()` va vérifier si le bon nombre a été deviner dans le test logique avec `if()` puis si c'est le cas nous informer que le nombre a été trouvé, nous dire le temps restant avant les deux secondes, puis terminer la boucle avec le mot clef `break` sur lequel nous reviendrons. En bref, `break` permet de sortir d'une boucle. Si le nombre n'a pas été deviné, la boucle fait un autre essai avec la fonction `sample()`.

Plus concrètement nous pourrions imaginer des algorithmes pour explorer un espace de solutions face à un problème avec un temps limité pour y parvenir. La boucle `while()` peut aussi être pratique pour qu'un script ne s'exécute que lorsque un fichier issu d'un autre programme devient disponible... En pratique la boucle `while()` reste peu utilisée avec R.

## La boucle `repeat` {#l17repeat}

La boucle `repeat()` permet de répéter une opération sans condition à vérifier. Pour sortir de cette boucle il faut donc obligatoirement utiliser le mot clef `break`.

```{r}
i <- 1
repeat{
  print(i^2)
  i <- i + 1
  if(i == 5){
    break
  }
}
```

Si nous reprenons l'exemple précédent, nous pouvons utiliser une boucle `repeat()` pour le répéter 5 fois.

```{r}
numTry <- 0
repeat{
  myNumber <- sample(x = 10000, size = 1)
  myGuess <- sample(x = 10000, size = 1)
  startTime <- Sys.time()
  numberGuess <- 0
  while(Sys.time() - startTime < 2){
    if(myGuess == myNumber){
      numberGuess <- numberGuess + 1
      print(round(as.numeric(Sys.time() - startTime), digits = 3))
      break
    }else{
      myGuess <- sample(x = 10000, size = 1)
      numberGuess <- numberGuess + 1
    }
  }
  numTry <- numTry + 1
  if(numTry == 5){break}
}
```

Comme la boucle `while()`, la boucle `repeat()` reste peu utlisée avec R.

## `next`, `break`, `stop` {#l17spe}

XXX

## Les boucles de la famille `apply` {#l17applyfamily}

### `apply` {#l17apply}

XXX

### `sapply` {#l17sapply}

XXX

### `lapply` {#l17lapply}

XXX

### `tapply` {#l17tapply}

XXX

### `mapply` {#l17mapply}

XXX

### `rapply` {#l17rapply}

XXX

### `vapply` {#l17vapply}

## Conclusion

Félicitations, nous sommes arrivés au bout de ce chapitre sur l'algorithmique. Retenons ce message clef : dès qu'une opération doit être réalisée plus de deux fois dans un script en répétant du code qui a été déjà écrit, c'est un signe qui doit nous conduire à l'utilisation d'une boucle. Pour autant, chaque fois que cela est possible, il est recommandé de ne pas utiliser les boucles traditionnelles `for()`, `while()`, et `repeat()`, mais de préférer les opération sur les vecteurs ou encore les boucles de la famille `apply`. Cela peut être assez difficile à intégrer au début mais nous verrons que nos scripts seront plus faciles à maintenir et à lire, et beaucoup plus performants si nous suivons ces habitudes. 
