# (PART) Les graphiques {-}

# Graphiques simples {#graph1}

## `plot`

Le premier type de graphique que nous allons voir est le nuage de points. Dans un nuage de points, chaque point est représenté par sa valeur en x et en y. La fonction permettant de faire un nuage de points est `plot()`. 

```{r}
myX <- rnorm(50, mean = 0, sd = 1)
myY <- rnorm(50, mean = 10, sd = 1)
plot(x = myX, y = myY)
```

Comme pour tous les types de graphiques, nous pouvons ajouter une légende sur l'axe des x et des y.

```{r}
plot(x = myX, y = myY, 
  xlab = "X", ylab = "Y")
```

Nous pouvons aussi définir les limites des axes en X et en Y.

```{r}
plot(x = myX, y = myY, 
  xlab = "X", ylab = "Y", 
  xlim = c(-3, 3), ylim = c(7, 13))
```

Le type de point peut être défini avec l'argument `pch` qui peut prendre un caratère ou un chiffre de 1 à 25.

```{r}
plot(x = rep(seq(1:5), 5), y = rep(seq(1:5), each = 5),
  pch = 1:25)
plot(x = myX, y = myY, 
  pch = c("a", "@", "#", "1", "=", "-", "_", "o", "O", "0", letters[1:15]))
```

La taille des points peut se définir avec l'argument `cex`.

```{r}
plot(x = myX, y = myY, 
  cex = seq(from = 0.5, to = 3, length.out = 50))
```

La couleur des points peut se définir avec l'argument `col`. Nous reviendrons sur les couleurs dans un prochain chapitre.

```{r}
myX <- rnorm(100, mean = 0, sd = 1)
myY <- rnorm(100, mean = 10, sd = 1)
plot(x = myX, y = myY, 
  cex = seq(from = 0.5, to = 3, length.out = 100),
  pch = 16,
  col = sample(colors(), 100))
```

R offre la possibilité de relier les points des nuages de points de différentes façons. Les différentes options sont disponibles dans l'aide de la fonction `plot()` et `plot.default()`.

```{r}
myX <- 1:20
myY <- rnorm(20, mean = 10, sd = 1)
plot(x = myX, y = myY, 
  type = 'b') # 'p', 'l', 'b', 'c', 'o', 'h', 's', 'S', 'n'
```

Une dernière option très utile est l'argument `panel.first` qui permet de réaliser une opération graphique sur une couche située en dessous de notre graphique. Voici un exemple illustratif avec une grille réalisée avec et sans `panel.first`. La grille se fait grâce à la fonction `grid()`. Pour mettre les graphiques côte à côte nous allons utiliser `mfrow` sur lequel nous reviendrons plus tard.

```{r}
par(mfrow = c(1, 2))
plot(x = myX, y = myY, 
  type = 'b', pch = 16, cex = 3) 
grid(lwd = 3, lty = 1)
plot(x = myX, y = myY, 
  type = 'b', pch = 16, cex = 3, 
  panel.first = grid(lwd = 3, lty = 1)) 
par(mfrow = c(1, 1))
```

## `hist`

## `barplot`

## `boxplot`

## `image` et `contour`

# La gestion des couleurs {#graph2}

## `colors()`

## RGB

## Palettes

# Graphiques composés {#graph3}

## `mfrow`

## `layout`
