# (PART) Les graphiques {-}

# Graphiques simples {#graph1}

## `plot`

Le premier type de graphique que nous allons voir est le nuage de points. Dans un nuage de points, chaque point est représenté par sa valeur en x et en y. La fonction permettant de faire un nuage de points est `plot()`. 

```{r}
myX <- rnorm(50, mean = 0, sd = 1)
myY <- rnorm(50, mean = 10, sd = 1)
plot(x = myX, y = myY)
```

Comme pour tous les types de graphiques, nous pouvons ajouter une légende sur l'axe des x et des y.

```{r}
plot(x = myX, y = myY, 
  xlab = "X", ylab = "Y")
```

Nous pouvons aussi définir les limites des axes en X et en Y.

```{r}
plot(x = myX, y = myY, 
  xlab = "X", ylab = "Y", 
  xlim = c(-3, 3), ylim = c(7, 13))
```

Le type de point peut être défini avec l'argument `pch` qui peut prendre un caratère ou un chiffre de 1 à 25.

```{r}
plot(x = rep(seq(1:5), 5), y = rep(seq(1:5), each = 5),
  pch = 1:25)
plot(x = myX, y = myY, 
  pch = c("a", "@", "#", "1", "=", "-", "_", "o", "O", "0", letters[1:15]))
```

La taille des points peut se définir avec l'argument `cex`.

```{r}
plot(x = myX, y = myY, 
  cex = seq(from = 0.5, to = 3, length.out = 50))
```

La couleur des points peut se définir avec l'argument `col`. Nous reviendrons sur les couleurs dans un prochain chapitre.

```{r}
myX <- rnorm(100, mean = 0, sd = 1)
myY <- rnorm(100, mean = 10, sd = 1)
plot(x = myX, y = myY, 
  cex = seq(from = 0.5, to = 3, length.out = 100),
  pch = 16,
  col = sample(colors(), 100))
```

Pour représenter nos points la couleur et la taille des points peuvent représenter des informations complémentaires. Ici nous allons représenter par un gradient de taille la variable `myY` et par un gradient de couleur la variable `myX`.

```{r}
myX <- rnorm(100)
myY <- rnorm(100)
dfGraph <- data.frame(myX, myY)
dfGraph <- dfGraph[order(dfGraph$myX),]
dfGraph$myCol <- colorRampPalette(c("blue", "red"))(100)
dfGraph <- dfGraph[order(dfGraph$myY),]
dfGraph$myCex <- seq(from = 0.5, to = 3, length.out = 100)
plot(x = dfGraph$myX, y = dfGraph$myY, 
  cex = dfGraph$myCex, pch = 16, col = dfGraph$myCol, 
  xlab = "", ylab = "")
```


R offre la possibilité de relier les points des nuages de points de différentes façons. Les différentes options sont disponibles dans l'aide de la fonction `plot()` et `plot.default()`.

```{r}
myX <- 1:20
myY <- rnorm(20, mean = 10, sd = 1)
plot(x = myX, y = myY, 
  type = 'b') # 'p', 'l', 'b', 'c', 'o', 'h', 's', 'S', 'n'
```

Une dernière option très utile est l'argument `panel.first` qui permet de réaliser une opération graphique sur une couche située en dessous de notre graphique. Voici un exemple illustratif avec une grille réalisée avec et sans `panel.first`. La grille se fait grâce à la fonction `grid()`. Pour mettre les graphiques côte à côte nous allons utiliser `mfrow`.

```{r}
par(mfrow = c(1, 2))
plot(x = myX, y = myY, 
  type = 'b', pch = 16, cex = 3) 
grid(lwd = 3, lty = 1)
plot(x = myX, y = myY, 
  type = 'b', pch = 16, cex = 3, 
  panel.first = grid(lwd = 3, lty = 1)) 
par(mfrow = c(1, 1))
```

La fonction `par()` permet d'accéder aux paramètres graphiques. Parmi ces paramètres il y a `mfrow` qui permet de diviser l'espace graphique comme une matrice. `mfrow` prend comme arguments un vecteur numérique de taille 2 : le premier élément correspond au nombre de lignes et le deuxième élément au nombre de colonnes. Le paramètre `mar` permet de contrôler les marges en bas, à gauche, en haut et à droite, respectivement, au moyen d'un vecteur numérique de taille 4. Après avoir modifié les paramètres graphiques par défaut il est recommandé de les réinitialiser pour que cela n'affecte pas les graphiques à venir. Les valeurs par défaut de `mfrow` sont `c(1, 1)` et `mar = c(4, 4, 4, 4)`. Nous pouvons remettre ces valeurs par défaut comme ci-dessus en redéfinissant chacun des paramètres. Nous pouvons également enregistrer au préalable les valeurs courantes (dans un objet `op`), puis les modifier pour les besoins de nos graphiques, puis ensuite rappeler les valeurs contenues dans l'objet `op`. Ici nous utilisons `lapply` pour réaliser rapidement quatre graphiques.

```{r}
op <- par(no.readonly = TRUE)
par(mfrow = c(2, 2), mar = c(2, 2, 1, 1))
graph4 <- lapply(1:4, function(i){
  plot(x = rnorm(100), 
    y = rnorm(100), 
    col = i, pch = 16)
})
par(op)
```

Il est souvent utile de faire figurer des lignes verticales ou horizontales pour représenter des valeurs particulières. Ces lignes peuvent être ajoutées avec la fonction `abline()`. 

```{r}
myX <- rnorm(100)
myY <- rnorm(100)
plot(x = myX, y = myY, 
  xlim = c(-4, 4), ylim = c(-4, 4),   
  pch = 16, cex = 1.5, 
  col = sample(colors(), size = 100),
  panel.first = {
    grid()
    abline(v = c(min(myX), max(myX)), lty = 2)
    abline(h = c(min(myY), max(myY)), lty = 2)
    abline(v = mean(myX), lty = 1)
    abline(h = mean(myY), lty = 1)
})
```

## `hist`

Pour faire un histogramme nous utilisons la fonction `hist()`. C'est une fonction graphique utile pour visualiser rapidement la distribution d'un jeu de données. 

```{r}
op <- par(no.readonly = TRUE)
par(mfrow = c(2, 2), mar = c(2, 2, 1, 1))
myX <- list(
  rnorm(1000),
  rgamma(1000, shape = 1),
  sample(1:100, size = 1000, replace = TRUE),
  rbeta(1000, shape1 = 1, shape2 = 2)
)
myTitle <- c("Normal", "Gamma", "Uniform", "Beta")
tr <- lapply(1:4, function(i){
  hist(myX[[i]], 
    col = heat.colors(15), 
    main = myTitle[i]
  )
})
par(op)
```

## `barplot`

Le graphique en barres se fait au moyen de la fonction `barplot()`.

```{r}
myX <- c(4, 5, 8)
barplot(myX, names.arg = c("A", "B", "C"))
```

Quand l'objet envoyé à cette fonction est un `vector()` alors la fonction `barplot()` renvoie un graphique en barres simples. Quand c'est une `matrix()` alors les barres sont multiples.

```{r}
op <- par(no.readonly = TRUE)
par(mfrow = c(1, 2), mar = c(2, 2, 1, 1))
myX <- matrix(c(4, 5, 8, 4, 6, 2), nrow = 2)
barplot(myX, names.arg = c("A", "B", "C"))
myX <- matrix(c(4, 5, 8, 4, 6, 2, 3, 4, 5), nrow = 3)
barplot(myX, names.arg = c("A", "B", "C"))
par(op)
```

La fonction `barplot()` peut aussi être utilisée pour représenter l'équivalent d'un histogramme. Cela peut être utile pour représenter la distribution d'une variable en fonction de l'axe des abscisses et l'axe des ordonnées. Dans l'exemple qui suit nous avons `n` points tirés au hasard dans une loi normale de paramètres `mean = 0` et `sd = 1` (`myX <- rnorm(n)`). Ces points sont soit représentés en bleu, soit représentés en rouge (la couleur bleue est codée avec la valeur 4 et la couleur rouge avec la valeur 2, nous en reparlerons dans un prochain chapitre). Le tirage au hasard de la couleur se fait avec la fonction `sample()` (`myCol <- sample(c(4, 2), size = n, replace = TRUE)`). Ici nous voulons représenter un nuage de points avec les points en rouge ou en bleu, puis pour l'axe des abscisses et l'axe des ordonnées, des histogrammes pour voir la répartition des points et un gradient de couleur du bleu au rouge en fonction de la proportion des points de couleur dans chaque catégorie. Le gradient de couleur avec 100 valeurs entre bleu et rouge se réalise avec la fonction `colorRampPalette()` (`myColors <- colorRampPalette(c("blue", "red"))(100)`).

Pour faire l'histogramme nous allons découper les données avec la fonction `cut()` en spécifiant que nous souhaitons des séparations faites entre -4 et 4 par pas de 1 (`myYCut <- cut(myY, breaks = -4:4)`). Pour avoir le compte du nombre de points dans chacune des catégories et pour chaque couleur il nous suffit d'utiliser la fonction `table()` (`myYCutCol <- table(myCol, myYCut)`). Dans cette table la première ligne correspond à la première couleur rencontrée dans le jeu de données et la deuxième ligne à l'autre couleur. C'est pourquoi il nous faut modifier le tirage aléatoire des couleurs pour que la première ligne corresponde toujours au bleu et la deuxième ligne au rouge : `myCol <- c(2, sample(c(4, 2), size = (n - 1), replace = TRUE))`.

Ensuite nous pouvons calculer la proportion de rouge en divisant la première ligne par la somme des deux lignes que nous allons représenter en pourcentage en multipliant par 100 : `myXCutCol[1,] / (myXCutCol[1,] + myXCutCol[2,]) * 100`. pour que ce chiffre corresponde à une couleur nous n'allons conserver que sa partie entière avec la fonction `round()`. Si le pourcentage est de zéro ou si le résultat n'est pas possible du fait d'une division par zéro alors il nous faut le remplacer par 1 afin que cela corresponde à une couleur dans notre gradient qui va de 1 à 100 (`xCol[is.na(xCol) | xCol == 0] <- 1`).

Il ne nous reste plus qu'à organiser l'espace graphique avec la fonction `layout()` qui prend comme argument une matrice dont les valeurs et leur position vont correspondre à l'agencement des différents graphiques que nous souhaitons réaliser. Le graphique 1 correspond au barplot du haut, le graphique 2 au nuage de points et le graphique 3 au barplot de droite.  

```{r}
n <- 50
myX <- rnorm(n)
myY <- rnorm(n)
myCol <- c(2, sample(c(4, 2), size = (n - 1), replace = TRUE))
myColors <- colorRampPalette(c("blue", "red"))(100)
myYCut <- cut(myY, breaks = -4:4)
myXCut <- cut(myX, breaks = -4:4)
myYCutCol <- table(myCol, myYCut)
myXCutCol <- table(myCol, myXCut)
xCol <- round(
  myXCutCol[1,] / (myXCutCol[1,] + myXCutCol[2,]) * 100
)
xCol[is.na(xCol) | xCol == 0] <- 1
yCol <- round(
  myYCutCol[1,] / (myYCutCol[1,] + myYCutCol[2,]) * 100
)
yCol[is.na(yCol) | yCol == 0] <- 1
op <- par(no.readonly = TRUE)
par(mar = c(2, 3, 1, 1))
layout(matrix(c(1, 1, 0, 
                2, 2, 3, 
                2, 2, 3), ncol = 3, byrow = TRUE))
barplot(table(myXCut), las = 1, col = myColors[xCol])
plot(x = myX, y = myY, col = myCol, pch = 16, 
  xlim = c(-4, 4), ylim = c(-4, 4), cex = 1.5, 
  panel.first = grid())
barplot(table(myYCut), las = 1, horiz = TRUE, col = myColors[yCol])
par(op)
```

Nous pouvons ensuite intégrer ce script dans une fonction pour par exemple étudier l'effet de la variable `n`.

```{r}
graphBarplotCol <- function(n){
  myX <- rnorm(n)
  myY <- rnorm(n)
  myCol <- c(2, sample(c(4, 2), size = (n - 1), replace = TRUE))
  myColors <- colorRampPalette(c("blue", "red"))(100)
  myYCut <- cut(myY, breaks = -4:4)
  myXCut <- cut(myX, breaks = -4:4)
  myYCutCol <- table(myCol, myYCut)
  myXCutCol <- table(myCol, myXCut)
  xCol <- round(
    myXCutCol[1,] / (myXCutCol[1,] + myXCutCol[2,]) * 100
  )
  xCol[is.na(xCol) | xCol == 0] <- 1
  yCol <- round(
    myYCutCol[1,] / (myYCutCol[1,] + myYCutCol[2,]) * 100
  )
  yCol[is.na(yCol) | yCol == 0] <- 1
  op <- par(no.readonly = TRUE)
  par(mar = c(2, 3, 1, 1))
  layout(matrix(c(1, 1, 0, 
                  2, 2, 3, 
                  2, 2, 3), ncol = 3, byrow = TRUE))
  barplot(table(myXCut), las = 1, col = myColors[xCol])
  plot(x = myX, y = myY, col = myCol, pch = 16, 
    xlim = c(-4, 4), ylim = c(-4, 4), cex = 1.5, 
    panel.first = grid())
  barplot(table(myYCut), las = 1, horiz = TRUE, col = myColors[yCol])
  par(op)
}
graphBarplotCol(n = 1000)
```

Un `barplot` peut bien sûr prendre des valeurs positives ou négatives.

```{r}
barplot(rnorm(20), horiz = TRUE, col = rainbow(20))
```

Le `barplot` peut aussi être utilisé pour faire une pyramide des âges (il existe des fonctions pour réaliser des pyramides des âges, ici l'objectif est pédagogique).

```{r}
gender <- data.frame(
  m = cut(sample(1:75, 1000, replace = TRUE), 
    breaks = seq(from = 0, to = 80, by = 10)), 
  f = cut(sample(1:75, 1000, replace = TRUE), 
    breaks = seq(from = 0, to = 80, by = 10))
)
op <- par(no.readonly = TRUE)
par(mfrow = c(1, 2), mar = c(2, 1, 2, 1))
barplot(-table(gender$f), horiz = TRUE, col = "salmon")
barplot(table(gender$m), horiz = TRUE, col = "lightblue")
par(op)
```

## `boxplot`

XXX

## Autres graphiques

XXX

# La gestion des couleurs {#graph2}

Nous avons vu différentes manières d'utiliser les couleurs : avec leur nom (e.g., `"salmon"`), avec un numéro de 1 à 8, avec la fonction `rgb()` (pour "red", "green", "blue"), et avec la fonction `colors()`. Il en existe d'autres mais celles-ci sont les principales.

L'utilisation des numéros de 1 à 8 correspond au noir, rouge, vert, bleu, cyan, magenta, jaune et gris. Cette utilisation est pratique pour visualiser rapidement nos résultats mais donne globalement des graphiques visuellement moyens. Ces couleurs sont plutôt à éviter pour communiquer nos graphiques.

```{r}
barplot(sample(10:15, 8, replace = TRUE), col = 1:8, names.arg = 1:8)
```

## `colors()`

Pour choisir des couleurs plus agréables et mettant plus en avant nos résultats, une option consiste à les choisir dans la liste des couleurs pré-enregistrées dans R. Nous pouvons accéder à la liste des couleurs avec la fonction `colors()`

```{r}
head(colors(), n = 20)
```

Nous pouvons utiliser ces couleurs avec leur nom (e.g., "white", "azure3"), ou alors avec leur numéro (e.g., "white" = `colors()[1]`, "azure3" = `colors()[16]`). 

```{r}
# adapted from http://www.r-graph-gallery.com/42-colors-names/
op <- par(no.readonly = TRUE)
par(mar=c(0,0,0,0))
plot(0, type = "n", xlim = c(0, 1), ylim = c(0, 1), 
  axes = FALSE, xlab = "", ylab = "")
numRow <- 26
numCol <- 26
rect(
  xleft = rep((0:(numCol - 1)/numCol), numRow),  
  ybottom = sort(rep((0:(numRow - 1)/numRow),numCol), decreasing = TRUE),
  xright = rep((1:numCol/numCol), numRow),
  ytop = sort(rep((1:numRow/numRow), numCol), decreasing = TRUE),
  border = grey(0.5), 
  col = colors()[seq(1, numRow*numCol)])
myLabels <- c(as.character(1:657), rep("", numRow*numCol - 657))
text(
  x = rep((0:(numCol - 1)/numCol), numRow) + 0.02,
  y = sort(rep((0:(numRow - 1)/numRow), numCol), decreasing = TRUE) + 0.02,
  labels = myLabels, 
  cex = 0.6)
par(op)
```

## `rgb()`

Une autre option consiste à construire ses propres couleurs ave la fonction `rgb()` qui prend comme argument la quantité de rouge, de de vert, et de bleu. Par défaut ces valeurs sont comprises entre 0 et 1. Ce réglage par défaut peut être modifié avec l'arguement `maxColorValue` pour par exemple avoir des valeurs entre 0 et 255 (`maxColorValue = 255` ; norme pour la représentation des couleurs RGB).

Nous allons reprendre notre fonction permettant de représenter la distribution de points dans un nuage de points au moyen de `barplot` avec cette fois trois couleurs de points (rouge, vert, bleu), et des `barplot` dont la couleur correspondra à la quantité de chaque couleur avec la fonction `rgb()`.

```{r}
graphBarplotCol <- function(n){
  myX <- rnorm(n)
  myY <- rnorm(n)
  myCol <- c(2, 3, 4, sample(2:4, size = (n - 3), replace = TRUE))
  myYCut <- cut(myY, breaks = -4:4)
  myXCut <- cut(myX, breaks = -4:4)
  myYCutCol <- table(myCol, myYCut)
  myXCutCol <- table(myCol, myXCut)
  rColX <- myXCutCol[1,] / (myXCutCol[1,] + myXCutCol[2,] + 
    myXCutCol[3,])
  gColX <- myXCutCol[2,] / (myXCutCol[1,] + myXCutCol[2,] + 
    myXCutCol[3,])
  bColX <- myXCutCol[3,] / (myXCutCol[1,] + myXCutCol[2,] + 
    myXCutCol[3,])
  rColX[is.na(rColX)] <- 0
  gColX[is.na(gColX)] <- 0
  bColX[is.na(bColX)] <- 0
  rColY <- myYCutCol[1,] / (myYCutCol[1,] + myYCutCol[2,] + 
    myYCutCol[3,])
  gColY <- myYCutCol[2,] / (myYCutCol[1,] + myYCutCol[2,] + 
    myYCutCol[3,])
  bColY <- myYCutCol[3,] / (myYCutCol[1,] + myYCutCol[2,] + 
    myYCutCol[3,])
  rColY[is.na(rColY)] <- 0
  gColY[is.na(gColY)] <- 0
  bColY[is.na(bColY)] <- 0
  op <- par(no.readonly = TRUE)
  par(mar = c(2, 3, 1, 1))
  layout(matrix(c(1, 1, 0, 
                  2, 2, 3, 
                  2, 2, 3), ncol = 3, byrow = TRUE))
  barplot(table(myXCut), las = 1, col = rgb(rColX, gColX, bColX))
  plot(x = myX, y = myY, col = myCol, pch = 16, 
    xlim = c(-4, 4), ylim = c(-4, 4), cex = 1.5, 
    panel.first = grid())
  barplot(table(myYCut), las = 1, horiz = TRUE, 
    col = rgb(rColY, gColY, bColY))
  par(op)
}
graphBarplotCol(n = 50)
```



## Palettes

terrain.colors()
heat.colors()
topo.colrs()
cm.colors()
rainbow()
colorRampPalette()


# Les packages graphiques {#graph3}

RColorBrewer package
ggplot2 package
