# Les packages graphiques {#graph3}

## les packages de palettes

### `RColorBrewer`

Le package `RColorBrewer` est un package populaire qui contient des palettes complémentaires à celle disponibles dans la version de base de R. Une fois le package installé, il suffit d'appeler les palettes pour les utiliser. Voici les palettes disponibles et un exemple d'utilisation.

```{r}
pkgCheck <- function(x){ 
	if (!require(x, character.only = TRUE)){
		install.packages(x, dependencies = TRUE)
		if(!require(x, character.only = TRUE)) {
			stop()
		}
	}
}
pkgCheck("RColorBrewer")
display.brewer.all()
boxplot(matrix(rnorm(1000), ncol = 10), 
  col = brewer.pal(10, "Paired"), axes = FALSE)
```

### Les autres packages

Il existe de très nombreux packages contenant des palettes. Par exemple :

* `viridis` (https://CRAN.R-project.org/package=viridis)
* `jcolors` (https://CRAN.R-project.org/package=jcolors)
* `scico` (https://CRAN.R-project.org/package=scico)
* ...

## ggplot2 package

Le package `ggplot2` est une alternative aux fonctions de base de R pour réaliser des graphiques. Il repose sur "La Grammaire des Graphiques" de Leland Wilkinson et permet de réaliser des graphiques sous forme de couches, avec en général un rendu esthétique supérieur aux graphiques réalisés avec les fonctions R de base. Est-ce qu'il faut pour autant oublier ce qui a été vu jusqu'à présent et se concentrer sur l'utilisation de `ggplot2` ? Heureusement que non ! Si pour explorer un jeu de données et en sortir les tendances principales `ggplot2` s'avère parfois plus puissant, nos graphiques ne viennent jamais seuls et sont accompagnés d'analyses statistiques rendant nécessaire un travail souvent poussé sur la gestion des données. Une fois nos hypothèses de travail testées statistiquement, il devient facile de réaliser nos graphiques quel que soit leur niveau de complexité (avec les fonctions de base ou avec `ggplot2`). Par ailleurs nous verrons dans le chapitre suivant que depuis le graphique jusqu'à la figure dans l'article scientifique, il y a une série de traitements à effectuer et la manipulation des paramètres esthétiques peut se faire indépendamment de R. Donc `ggplot2` est un package intéressant car il apporte une alternative avec une autre philosophie dans la construction des graphiques, mais il ne se substitue pas à ce que nous venons d'apprendre jusqu'à présent. Dans la pratique nous pourrons utiliser l'un ou l'autre en fonction des données et des manipulations que nous souhaitons en faire. 

Pour revenir à `ggplot2`, commençons par un exemple avec les données `iris`. 

```{r}
pkgCheck <- function(x){ 
	if (!require(x, character.only = TRUE)){
		install.packages(x, dependencies = TRUE)
		if(!require(x, character.only = TRUE)) {
			stop()
		}
	}
}
pkgCheck("ggplot2")
data(iris)
# ggplot2
p <- ggplot(data = iris, aes(x = Sepal.Length, y = Sepal.Width))
p + geom_point() + ggtitle("ggplot2")
# base
plot(x = iris$Sepal.Length, y = iris$Sepal.Width, 
  main = "base", pch = 16)
```

Maintenant séparons l'information en fonction de l'espèce de fleur.

```{r}
# ggplot2
p <- ggplot(data = iris, aes(x = Sepal.Length, y = Sepal.Width, colour = Species))
p + geom_point() + ggtitle("ggplot2")
# base
plot(x = iris$Sepal.Length, y = iris$Sepal.Width, 
  main = "base", pch = 16, col = iris$Species)
```

Il semble y avoir une relation entre largeur et longueur des sépales par espèces. 

```{r}
# linear regressions
lmFits <- lapply(1:3, function(i){
  fitSp1 <- lm(iris$Sepal.Width[as.numeric(iris$Species) == i] ~ 
    iris$Sepal.Length[as.numeric(iris$Species) == i])
  fStat1 <- summary(fitSp1)$fstatistic
  rSq1 <- summary(fitSp1)$r.squared
  pVal1 <- summary(fitSp1)$coefficients[2, 4]
  stat1 <- paste0("F=", round(fStat1[1], digits = 2), 
    "; DF=", fStat1[2], "/", fStat1[3], "; r-sq=", round(rSq1, digits = 2), 
    "; p-val=", round(pVal1, digits = 6))
  return(list(fitSp1, stat1))
})
# ggplot2
p <- ggplot(data = iris, aes(x = Sepal.Length, y = Sepal.Width, colour = Species))
p <- p + geom_point() + ggtitle("ggplot2") + stat_smooth(method = "lm", se = FALSE)
p <- p + annotate(geom = "text", x = 6, y = 2.250, label = lmFits[[1]][[2]], colour = 2)
p <- p + annotate(geom = "text", x = 6, y = 2.125, label = lmFits[[2]][[2]], colour = 3)
p <- p + annotate(geom = "text", x = 6, y = 2.000, label = lmFits[[3]][[2]], colour = 4)
p
# base
plot(x = iris$Sepal.Length, y = iris$Sepal.Width, 
  main = "base", pch = 16, col = iris$Species)
abline(lmFits[[1]][[1]], col = 1)
abline(lmFits[[2]][[1]], col = 2)
abline(lmFits[[3]][[1]], col = 3)
text(x = 5.5, y = 2.2, labels = lmFits[[1]][[2]], pos = 4)
text(x = 5.5, y = 2.1, labels = lmFits[[2]][[2]], pos = 4, col = 2)
text(x = 5.5, y = 2.0, labels = lmFits[[3]][[2]], pos = 4, col = 3)
```

Nous pouvons voir sur ces exemples que les graphiques avec `ggplot2` commencent par un appel de la fonction `ggplot()`, dans laquelle le premier argument `data` correspond à nos données (typiquement une `data.frame`), et le deuxième argument `aes()` correspond aux informations que nous souhaitons utiliser. Par convention cette information est stockée dans un objet `p`. Nous allons ensuite ajouter des couches supplémentaires en utilisant `+`. 

Dans les couches nous pouvons ajouter des aspects géométriques (le type de graphique, par exemple `geom_point()`), des statistiques (par exemple `stat_smooth()`), des annotations (par exemple `annotate()`), et bien d'autres choses liées aux axes, aux couleurs, ... La documentation complète (en anglais) peut être consultée à l'adresse https://ggplot2.tidyverse.org/ (fiche de résumé : https://github.com/rstudio/cheatsheets/blob/master/data-visualization-2.1.pdf). De nombreuses extensions à `ggplot2` sont disponibles à l'adresse http://www.ggplot2-exts.org/gallery/.

## Les graphiques interactifs et dynamiques avec `Plotly`

`Plotly` est un package permettant de réaliser des graphiques interactifs et dynamiques. Cela peut être particulièrement utile pour les résultats ayant vocation à être diffusées sur Internet. Le package s'installe comme tous les autres avec `install.packages("plotly")`. Le package est gratuit et open source. 

Cet exemple a été copié depuis le livre de Carson Sievert (https://plotly-book.cpsievert.me). Le code qui a permis de faire ce graphique est sous licence Creative Commons Attribution-NonCommercial-NoDerivs 3.0 United States License (Carson Sievert ; https://creativecommons.org/licenses/by-nc-nd/3.0/us/).

```{r, echo = FALSE, message = FALSE, warning = FALSE}
pkgCheck <- function(packages){
	for(x in packages){
		try(if (!require(x, character.only = TRUE)){
			install.packages(x, dependencies = TRUE)
			if(!require(x, character.only = TRUE)) {
				stop()
			}
		})
	}
}
pkgCheck(c("plotly", "gapminder"))

p <- gapminder %>%
  plot_ly(
    x = ~gdpPercap, 
    y = ~lifeExp, 
    size = ~pop, 
    color = ~continent, 
    frame = ~year, 
    text = ~country, 
    hoverinfo = "text",
    type = 'scatter',
    mode = 'markers'
  ) %>%
  layout(
    xaxis = list(
      type = "log"
    )
  )
p
```

## Conclusion

Ce chapitre nous a permis de survoler d'autres options graphiques et en particulier les packages `ggplot2` et `plotly`. Des livres spécifiques (en anglais) couvrent tous les aspects de ces packages, ici l'objectif est de savoir que ces options existent pour y avoir recours si besoin. Les sites web "Data to Viz" et "r-graph gallery" (https://www.data-to-viz.com ; https://www.r-graph-gallery.com/) permettront de se faire une idée des possibilités offertes par R quant aux représentations graphiques. Le chapitre suivant traite des processus nécessaires pour transformer un graphique R en une figure publiable dans un article scientifique. A très bientôt !
